臺灣高等法院民事判決　　　　　　　　　 94年度上字第551號
上　訴　人　丙○○
訴訟代理人　徐南城律師
複 代理 人　詹璧如律師
被 上訴 人　甲○○
訴訟代理人　莊柏林律師
被 上訴 人　乙○○
上列當事人間請求損害賠償事件，上訴人對於中華民國九十四年
五月五日臺灣板橋地方法院民事判決九十三年度訴字第一０二五
號第一審判決，提起上訴，並於本院為聲明之減縮，本院於九十
四年九月二十七日言詞辯論終結，判決如下：
    主  文
上訴駁回。
第二審訴訟費用由上訴人負擔。
    事實及理由
一、程序方面：
  (一)本件被上訴人乙○○經合法通知，未於言詞辯論期日到場，
    核無民事訴訟法第三百八十六條所列各款情形，應依上訴人
    之聲請，由其一造辯論而為判決。
  (二)按訴之變更或追加，非經他造同意，不得為之。但第二百五
    十五條第一項第二款至第六款情形，不在此限。訴狀送達後
    ，原告不得將原訴變更或追加他訴，但有擴張或減縮應受判
    決事項之聲明者，不在此限。民事訴訟法第四百四十六條第
    一項、二百五十五條第一項第三款定有明文。查上訴人起訴
    時原聲明為：被上訴人等應連帶給付上訴人新台幣（下同）
    三百九十四萬三千五百元及自民國（下同）八十九年五月一
    日起至清償日止按年息百分之五計算之利息。嗣於本院又變
    更聲明為：被上訴人等應各給付上訴人一百九十七萬一千七
    百五十元正並自八十九年五月一日起至清償日止按年息百分
    之五計付利息。核屬訴之聲明質之減縮。符合上開規定，無
    庸經對造同意，應予准許。
二、上訴人起訴主張：兩造於八十九年四月十七日簽訂土地買賣
    契約書，約定買賣物為被上訴人甲○○所有坐落台北縣五股
    坑段冷水坑小段四○之三九地號土地（應有部分全部，面積
    四百九十六平方公尺，下稱四○之三九號土地）及被上訴人
    乙○○所有同段四○之四○號土地（應有部分全部，面積四
    百九十六平方公尺，下稱四○之四○號土地）（合稱系爭買
    賣標的物），價金則為八百一十五萬元。上訴人已陸續支付
    價金六百二十五萬元，另墊付代書費二萬元、鑑界雜支費用
    一萬五千元，共六百二十八萬五千元，尚未支付尾款二百萬
    元。而因兩造於訂約前後曾至現場指明系爭買賣標的物之位
    置及現況，當時雖未鑑界及正式指界，但被上訴人有言明以
    擋土牆往西三百坪，並稱鐵皮屋之基地不在買賣範圍之內，
    上訴人不疑有它而訂約。雖上訴人至八十九年六月二十七日
    已過戶予上訴人之子，然上訴人於同年五月間向地政事務所
    聲請鑑界，鑑界結果發現鐵皮屋坐落位置竟在系爭土地內，
    面積達一百多坪，剩餘可用面積不足二百坪，已不敷原計劃
    建廠面積，使上訴人蒙受重大損失。此外，被上訴人於另案
    （原法院八十九年度重訴字第六一一號）中亦有提出八十六
    年十月複丈，複丈結果為系爭四○之四○地號上已有鐵皮房
    屋事實之複丈成果圖。綜上，被上訴人與上訴人簽訂買賣契
    約時，既已明知土地已被占用而無法交付之事實，竟仍故意
    隱瞞此重大之事項，而與上訴人訂定契約。上訴人於八十九
    年六月十二日、三十日各寄送存證信函予被上訴人，表明土
    地有遭無權占用之事實，被上訴人均未置理。又上訴人因無
    對無權占有人訴請拆屋還地之義務，且上訴人購地係為建廠
    ，有其急迫性，被上訴人未能交付土地即屬違反民法第三百
    四十八條第一項規定。上訴人自得請求被上訴人就不完全給
    付負損害賠償責任及物之瑕疵之不履行之損害賠償。上訴人
    不得已向訴外人陳朝枝承租土地建廠，支出每月八萬二千元
    及七萬四千二百五十元，自八十九年五月起至九十三年五月
    止，合計共三百九十四萬三千五百元之租金，且系爭土地之
    瑕疵與上訴人每月支出租金所受損害，具有因果關係。爰本
    於民法第三百六十條後段、民法第二百二十七條之法律關係
    ，求為命：被上訴人等應各給付上訴人一百九十七萬一千七
    百五十元正並自八十九年五月一日起至清償日止按年息百分
    之五計付利息之判決。（上訴人於原審請求被上訴人連帶給
    付，原判決駁回上訴人之訴。上訴人就敗訴部分全部上訴。
    嗣上訴人於本院減縮聲明）減縮後上訴聲明：(一)原判決駁回
    上訴人後開第二項之訴部分廢棄。(二)被上訴人等應各給付上
    訴人一百九十七萬一千七百五十元正並自八十九年五月一日
    起至清償日止按年息百分之五計付利息。(三)第一、二審訴訟
    費用由被上訴人等負擔。(四)請准提供擔保宣告假執行。
三、被上訴人乙○○未於言詞辯論期日到場，亦未提出書狀作何
    聲明及陳述。被上訴人甲○○則以：系爭四○之三九號土地
    乃與訴外人張正德交換而來（即屬互易契約關係，兩筆土地
    面積均為四百九十六平方公尺），是以買賣價金亦由張正德
    全數取得，被上訴人甲○○分毫未取。系爭四○之三九號土
    地於契約簽訂時並無存在鐵皮房屋，而係於土地移轉登記後
    另案訴訟中，始遭人侵占興建，則上訴人請求被上訴人邱春
    志應負賠償之責，於法即有未合。且系爭四○之三九號土地
    於八十九年六月八日複丈時，上訴人即已知悉其上僅有擋土
    牆（無鐵皮房屋），自可立刻與出賣人商議如何解決，並暫
    緩所有權移轉登記，惟其猶任地政機關完成移轉登記，依民
    法第三百五十五條規定，被上訴人亦已免除瑕疵擔保責任。
    況且被上訴人等依買賣契約關係移轉登記予上訴人指定之人
    之土地面積並未短少，僅其中九分之一遭第三人無權占用，
    且非無法排除，僅須登記之所有權人（陳世御、陳世宇）向
    第三人請求即可（包含返還土地及相當於租金之利得），難
    謂上訴人因被上訴人不完全給付受有租金支出之損害，上訴
    人依民法第二百二十七條規定請求被上訴人賠償，亦無所據
    。遑論民法第二百二十七條規定以可歸責被上訴人事由致債
    務不履行為前提，由訴外人劉瑞徵於前訴訟證述內容既可推
    知，被上訴人甲○○並無故意錯誤指界之情事，自亦難認有
    何可歸責事由。且上訴人支出租金與有責事實間並無因果關
    係等語，資為抗辯。答辯聲明：(一)上訴駁回(二)第二審訴訟費
    用由上訴人負擔。(三)如受不利之判決，願預供擔保，請准免
    予假執行。
四、上訴人主張：兩造於八十九年四月十七日簽訂土地買賣契約
    書，約定買賣物為被上訴人甲○○所有四○之三九號土地，
    及被上訴人乙○○所有同段四○之四○號土地，價金為八百
    一十五萬元，尚未支付尾款二百萬元。被上訴人已分別於八
    十九年六月二十七日將四○之三九、四○之四○地號土地所
    有權移轉登記予上訴人指定之陳世御、陳世宇。上訴人於同
    年五月間向地政事務所聲請鑑界，鑑界結果發現在系爭四○
    之四○號土地內有第三人無權占有興建之鐵皮屋，之事實，
    業據提出土地買賣契約書、土地登記簿謄本、土地登記申請
    書為證，並為被上訴人所不爭執，堪信為真實。上訴人另主
    張依不完全給付及物之瑕疵擔保，請求被上訴人負損害賠償
    責任，則為被上訴人所否認，並以上開情詞置辯。是以本件
    兩造爭執要點即在於：上訴人購買系爭四○之三九地號土地
    之出賣人究係何人？在系爭土地內由第三人無權占有之鐵皮
    屋係何時遭侵占興建？被上訴人應否負瑕疵擔保責任？上訴
    人請求之租金支出之損害，與本件瑕疵擔保及不完全給付是
    否有相當因果關係？茲析述如下。
五、上訴人購買系爭四○之三九地號土地之出賣人究係何人？
  (一)按各當事人就其所主張有利於己之事實，均應負舉證之責，
    故一方已有適當之證明者，相對人欲否認其主張，即不得不
    更舉反證（最高法院十九年上字第二三四五號判例意旨參照
    ）。查被上訴人甲○○提出之地政機關八十九年六月五日收
    件之土地登記申請書（見另案一審重訴字第一五九至一六四
    頁）觀之，系爭四○之三九地號土地所有權移轉登記之義務
    人（出賣人）係甲○○，權利人（買受人）係陳世御、陳世
    宇，登記原因為買賣，則上訴人主張系爭四○之三九地號土
    地係由被上訴人甲○○出賣，堪認已盡舉證之責。
  (二)被上訴人甲○○所舉證人邱志平雖謂「邱振忠（即甲○○之
    父）帶我去代書處說是有人要換地」云云，惟其亦謂「（上
    訴人訴訟代理人問：到代書處交換契約三方有無簽字？）我
    不清楚他們有無簽交換契約。」，「至於買賣如何談，我只
    有聽到他們說要節省稅金，但至於如何做，我就不知道。」
    ，是自無從以邱志平聽聞有人要換地之情，即認被上訴人上
    開抗辯為真實。
  (三)系爭地段四○之四二地號（原為張正德所有）及系爭四○之
    四○地號（原為乙○○所有）二筆土地係相鄰馬路，另四○
    之四一地號（甲○○之父邱振忠所有）及系爭四○之三九地
    號（原為甲○○所有）土地則未鄰馬路之情，為兩造所不爭
    執。證人張正德證述「丙○○最開始是要跟甲○○買地。」
    、「（我）沒有（與丙○○簽契約）。甲○○四○之三九地
    號土地賣得價錢就歸我，我不可能拿前面的四二地號換後面
    的三九地號土地，我最主要是要錢。」，另張正德亦否認被
    上訴人甲○○提出之土地交換契約書其有簽名，況張正德所
    有四○之四二地號土地係以「買賣」為原因移轉所有權登記
    予被上訴人甲○○，有被上訴人甲○○提出之土地登記申請
    書、土地登記簿謄本可稽。證人蕭純真（即辦理上開移轉所
    有權登記之代書）證述「他們沒有告訴我為何要做這個移轉
    動作」，是亦難證被上訴人甲○○係以四○之三九地號土地
    與張正德之四○之四二地號土地交換後，再由張正德將四○
    之三九地號土地出賣予上訴人。被上訴人甲○○此部分所辯
    ，即無足取。（以上均引自本院九二重上第六三三號判決，
    見原審卷二第五八至六八頁）從而上訴人主張系爭四○之三
    九地號、四○之四○地號土地係分別由被上訴人甲○○、乙
    ○○出賣，應堪認為真正。
六、在系爭土地內由第三人無權占有之鐵皮屋係何時遭侵占興建
    ？被上訴人應否負瑕疵擔保責任？
  (一)上訴人主張其於訂約後，於八十九年六月八日申請地政事務
    所人員鑑界，發現系爭四○之四○地號土地中有遭他人侵占
    搭建鐵皮屋，業據提出現場照片十九幀附卷可佐。而鑑界當
    時，四○之三九地號上無房屋，另四○之三九、四○之四○
    地號土地上建有擋土牆等情，業經證人趙書城（即當日前往
    測量之地政人員）於另案證述在卷。（引自本院九二重上第
    六三三號判決，見原審卷二第五八至六八頁）又查另案原審
    於九十二年二月二十六日履勘現場並囑託新莊地政事務所測
    量之之複丈成果圖，第三人占有搭建鐵皮屋使用，標示Ａ部
    分五二平方公尺，位置在四○之三九、四○之四○地號土地
    上。位置Ｂ面積七三平方公尺，坐落四○之四○地號上。其
    占有面積共計一百二十五平方公尺。另比對八十九年六月八
    日複丈圖及九十二年二月二十六日複丈圖，可知位置Ｂ建物
    於八十九年六月八日時即存在，鑑界當時則尚未有位置Ａ建
    物。
  (二)查系爭四○之三九地號土地原係陳憲任所有，嗣移轉登記予
    邱正宗，再於八十二年十二月三十一移轉所有權登記予甲○
    ○之情，有土地登記簿謄本可稽，且為被上訴人所不爭執，
    堪認為真正。而證人劉瑞徵證稱：「訂約之後我去看現場，
    訂約之前我沒有去看現場。訂約之後我們去看現場測量時，
    已經蓋了鐵皮屋上開勘驗筆錄相片內的鐵皮屋。我之前有拍
    照片，就是原告起訴狀所附的照片。照片一上的紅點是地政
    機關說的界址，可以看出同一個界址有兩條線。第一次定的
    界址沒有被鄰地侵占的情形，過了半小時後他們說要重新再
    測，就發現被侵占了。」、「第一次（定界時）介紹的人是
    陳憲任將現在土地賣給被告，後來買賣之後，土地如果沒有
    鑑界有侵占的嫌疑，所以我申請鑑界，第一次看土地是陳憲
    任指界。從陳憲任到被告甲○○說的位置都是錯的，甲○○
    也有指界，已（以）沒有被侵占的線為準，甲○○知不知道
    土地被侵占，我不曉得。第一次測量的時候，不知為何從被
    侵占剩下的開始算。經過一段時間討論後再測時，就發現被
    侵占了。」等語，是可證系爭土地於陳憲任第一次指界即有
    錯誤，被上訴人亦沿用之而為錯誤之指界。惟查系爭四○之
    三九地號土地於八十九年六月八日複丈時，其上並無建物，
    僅有擋土牆，係於九十二年二月二十六日履勘時，始發現遭
    占用，已如上述。而本件上訴人與被上訴人甲○○係於八十
    九年四月十七日訂立買賣契約，於八十九年六月二十七日辦
    理所有權移轉登記，足見被上訴人甲○○並非蓄意詐欺，且
    於移轉登記於上訴人之子時，尚未遭人占有搭建鐵皮屋使用
    。上訴人主張被上訴人甲○○已明知土地已被占用而無法交
    付之事實，竟仍故意隱瞞此重大之事項，而與上訴人訂定契
    約云云，並未舉證以實其說，難以採信。從而，上訴人既未
    舉證證明被上訴人甲○○出賣之系爭四○之三九地號土地，
    於危險移轉於買受人時，有遭人占有搭建鐵皮屋使用之事實
    ，上訴人依瑕疵擔保及不完全給付請求被上訴人甲○○賠償
    損害，即非可採。
  (三)又查系爭四○之四○地號土地原係陳憲任所有，於八十五年
    五月四日移轉所有權予乙○○，亦有土地登記簿謄本可稽。
    上訴人主張於八十九年六月八日鑑界，發現系爭四○之四○
    地號土地中有遭他人侵占搭建鐵皮屋，業據提出現場照片十
    九幀附卷可佐。被上訴人乙○○於另案亦不爭執其土地於交
    付時有部分為第三人占有之事實，是上訴人主張被上訴人乙
    ○○應負物之瑕疵擔保責任，尚非無據。
  (四)按物之出賣人對於買受人，應擔保其物依第三百七十三條之
    規定危險移轉於買受人時無滅失或減少其價值之瑕疵，亦無
    滅失或減少其通常效用或契約預定效用之瑕疵，為民法第三
    百五十四條第一項前段所明定。所謂物之瑕疵係指存在於物
    之缺點而言。凡依通常交易觀念，或依當事人之決定，認為
    物應具備之價值、效用或品質而不具備者，即為物有瑕疵，
    且不以物質上應具備者為限。若出賣之特定物所含數量缺少
    ，足使物之價值、效用或品質有欠缺者，亦屬之。（最高法
    院七十三年上字第一一七三號判例意旨參照）上訴人向被上
    訴人買受系爭土地，約定之面積為九百九十二平方公尺，被
    上訴人移轉土地所有權之面積亦為九百九十二公尺，為兩造
    不爭執之事實，是被上訴人給付之土地面積並無短少，惟土
    地除交換價值外，尚有使用收益之價值，兩造簽定本件買賣
    契約時，同時於契約第三條第四點約定水用工程、供電設施
    之負擔，足見上訴人買受系爭土地旨在為實際之利用，自非
    以移轉登記之面積合乎約定為已足，尚須使上訴人得充分並
    實際支配系爭土地，方可謂被上訴人提出之給付具備應有之
    價值、效用或品質，系爭四○之四○土地交付上訴人時，既
    已為第三人占有使用，該部分土地於排除第三人之占有前均
    處於無法使用之狀態，是項負擔雖非無法排除，仍足使系爭
    土地之效用有所欠缺，揆諸前開判例要旨，自屬物之瑕疵態
    樣之一。被上訴人乙○○自應負瑕疵擔保責任。
七、上訴人請求之租金支出之損害，與本件瑕疵擔保及不完全給
    付是否有相當因果關係？
  (一)上訴人主張其購買之系爭四○之三九、四○之四○地號土地
    面積為三○○坪，惟其中一○○坪遭他人無權占有，被上訴
    人給付之標的物有瑕疵，被上訴人所能交付使用之土地約二
    ○○坪，顯不敷使用，無法達到原建廠使用之效，上訴人不
    得已向訴外人陳朝枝承租土地建廠，支出每月八萬二千元及
    七萬四千二百五十元，自八十九年五月起至九十三年五月止
    ，合計共三百九十四萬三千五百元之租金，且系爭土地之瑕
    疵與上訴人每月支出租金所受損害，具有因果關係等語。上
    訴人則以第三人無權占用之事實，非可歸責於被上訴人甲○
    ○，不應由甲○○負賠償之責；否認上訴人支出租金之事實
    ，該部分支出與有責事實間並無因果關係等語置辯。
  (二)按損害賠償之債，以有損害之發生及有責任原因之事實，並
    二者之間，有相當因果關係為成立要件。故上訴人所主張損
    害賠償之債，如不合於此項成立要件者，即難謂有損害賠償
    請求權存在（最高法院四八年台上字第四八一號判例意旨參
    照）。「所謂相當因果關係，謂無此行為，雖必不生此種損
    害，有此行為，通常即足生此種損害者，為有相當因果關係
    ；如無此行為，必不生此種損害，有此行為，通常亦不生此
    種損害者，即為無相當因果關係。」（最高法院八十年台上
    字第一七七三號判決參照），「所謂相當因果關係，係以行
    為人之行為所造成之客觀存在事實，為觀察之基礎，並就此
    客觀存在事實，依吾人智識經驗判斬，通常均有發生同樣損
    害結果之可能者，該行為人之行為與損害之間，即有因果關
    係」（最高法院八十四年台上字第二四三九號判決參照）
  (三)查上訴人主張：上訴人自八十九年五月起至九十三年五月止
    ，因向訴外人陳朝枝承租土地及廠房，致支出租金合計三百
    九十四萬三千五百元等情，固據提出支票影本十七紙（三個
    月付租一次）為證，並舉證人陳朝枝到庭附合其說詞。惟查
    上開支票發票人並非上訴人，是否屬上訴人支出之租金，顯
    有疑義，上訴人亦未舉證以實其說。且自八十九年五月起承
    租，何以於八十九年三月即已付租金？而每個月租金八萬餘
    元，三個月租金卻為二十二萬二千七百五十元，亦不相符。
    （見原審卷第五五至五八頁）上訴人雖主張自八十九年五月
    起至九十二年五月止租金每個月八萬二千五百元，自九十二
    年六月起至九十三年五月止，租金每個月七萬四千二百五十
    元，然與證人陳朝枝之證詞不符，況房價、物價節節高升，
    豈有房租不漲反降之理？更不可能調降達每月八千二百五十
    元即百分之十。且何以承租土地及廠房，面積達一百六十幾
    坪，一租四、五年以上，卻未簽訂租約。凡此均有違常情，
    已難以採信。
  (四)退步言之，縱認上訴人承租土地及廠房屬實，（僅係假設）
    ，然觀諸上訴人所提出支付租金之前開十七紙支票，發票日
    最早者為八十九年三月十日（次者為八十九年六月十日、再
    次者為同年九月十日，以此類推）足認上訴人早於締結系爭
    買賣契約（即八十九年四月十七日，有上訴人提出之買賣契
    約書一份在卷可憑。）前即已向證人陳朝枝承租土地及廠房
    ，則上訴人主張：上訴人因所購買土地遭第三人無權占用，
    不得已始另向陳朝枝承租土地、廠房等語，顯背於前開書證
    而無可採（即上訴人早於購買土地前即向陳朝枝承租土地）
    。再者，經證人陳朝枝到庭結證稱：上訴人承租之土地及廠
    房係供作工廠使用，面積大概一百六十幾坪等語。更可得知
    上訴人主張：第三人無權占用系爭土地，致上訴人僅餘約二
    百坪土地可資使用之事實，與上訴人另向他人承租一百六十
    幾坪土地及廠房間，並無相當因果關係（即扣除系爭土地遭
    第三人占用部分，既尚餘約二百坪足資使用，上訴人自無因
    土地部分遭第三人占用而向他人承租小於二百坪土地之必要
    ）。換言之，上訴人既於買賣系爭土地之前，已向陳朝枝承
    租土地、廠房，系爭土地是否有瑕疵，顯與租金之支出無關
    ，即就客觀存在事實，依吾人智識經驗判斬，通常均不致發
    生同樣損害，二者顯無相當因果關係。
  (五)上訴人上訴意旨雖又主張：上訴人購買系爭四○之三九、四
    ○之四○地號二筆土地係為建廠之用，必需合併使用，不能
    單筆使用，如單筆使用即不能達到建廠之目的。按系爭四○
    之三九地號係在內側，四○之四○地號係在外側，如未購買
    四○之四○地號，而只購買四○之三九地號，不只面積不夠
    ，且無通路，上訴人購買在袋形地狀態之四○之三九地號毫
    無意義。再則上訴人向被上訴人所買之土地原有面寬十八米
    ，因部分被占有及落差，所剩面寬為十二米，而上訴人所經
    管之永川交通工程有限公司、川典實業有限公司，其工廠確
    實需三百坪之用地，因公司所需之機器設備及所需之鐵皮屋
    總寬度至少需十六公尺，因此在系爭土地所剩之面寬十二公
    尺，無法搭鐵皮屋及容下該機器設備，以致於無法以系爭土
    地所剩之二百坪興建工廠，上訴人不得不向陳朝枝租用土地
    作工廠云云。惟查姑不論上訴人主張購地目的在搭建三百坪
    之工廠是否屬實，然此僅屬上訴人購地之動機，兩造間之土
    地買賣契約書，既未就此有特別約定，被上訴人亦未就此特
    予保證，則被上訴人乙○○自應僅就遭第三人占有使用部分
    負瑕疵擔保責任，上訴人既未舉證證明被上訴人甲○○出賣
    之系爭四○之三九地號土地，於危險移轉於買受人時，有遭
    人占有搭建鐵皮屋使用之事實，被上訴人甲○○自毋庸負責
    ，上訴人執此主張因四○之四○地號有鐵皮屋，此項瑕疵之
    擔保責任及於被上訴人甲○○云云，即非可採。
  (六)基上，上訴人所主張租金之支出，依前所述，既難認與前開
    被上訴人應負瑕疵擔保責任及不完全給付之事實間存有相當
    因果關係，上訴人就上開租金支出顯對被上訴人無損害賠償
    請求權存在。
八、從而，上訴人本於民法第三百六十條後段、第二百二十七條
    法律關係，請求被上訴人等應各給付上訴人一百九十七萬一
    千七百五十元正並自八十九年五月一日起至清償日止按年息
    百分之五計之五計算之利息，為無理由，應予駁回。上訴人
    之訴既經駁回，其假執行之聲請亦失所附麗，應併予駁回。
    原審為上訴人敗訴之判決，及駁回其假執行之聲請，並無不
    合。上訴意旨指摘原判決不當，求予廢棄改判，為無理由，
    應予駁回。
九、本件事證已臻明確，兩造其餘之攻擊防禦方法及所提之證據
    ，經審酌後認均無礙判決之結果，爰不予一一論述。
十、據上論結，本件上訴為無理由，爰依民事訴訟法四百四十九
    條第一項、第七十八條、第四百六十三條、第三百八十五條
    第一項，判決如主文。
中　　華　　民　　國　　94　　年　　10　　月　　11　　日
　　　　　　　　　民事第三庭審判長法　官  林敬修
                                  法　官  劉勝吉
　　　　　　　　　　　　　　　　  法　官  藍文祥
正本係照原本作成。
如不服本判決，應於收受送達後20日內向本院提出上訴書狀，其
未表明上訴理由者，應於提出上訴後20日內向本院補提理由書狀
（均須按他造當事人之人數附繕本）上訴時應提出委任律師或具
有律師資格之人之委任狀；委任有律師資格者，另應附具律師資
格證書及釋明委任人與受任人有民事訴訟法第466條之一第一項
但書或第二項（詳附註）所定關係之釋明文書影本。
中　　華　　民　　國　　94　　年　　10　　月　　12　　日
                                  書記官  顧倪淑貞
附註：
民事訴訟法第四百六十六條之一（第一項、第二項）：
對於第二審判決上訴，上訴人應委任律師為訴訟代理人。但上訴
人或其他法定代理人具有律師資格者，不在此限。
上訴人之配偶、三親等內之血親、二親等內之姻親，或上訴人為
法人、中央或地方機關時，其所屬專任人員具有律師資格並經法
院認為適當者，亦得為第三審訴訟代理人。
